臺灣臺北地方法院民事判決　　　　　　 95年度訴字第11672號
原　　　告　甲○○
被　　　告　日常皮飾開發有限公司
臨時管理人　丙○○
訴訟代理人　簡靖芬律師
　　　　　　陳　長律師
上　一　人
複 代理 人　乙○○
上列當事人間請求確認質權權利存在事件，本院於中華民國96年
3月2日言詞辯論終結，判決如下：
    主  文
原告之訴駁回。
訴訟費用由原告負擔。
    事實及理由
一、原告主張：
（一）被告於94年1月27日以如附件商標質權設定協議書所載商
      標設定質權予原告，擔保質權期間自同日起至同年12月31
      日止、最高限額新台幣（下同）40,000,000元之債權，兩
      造並在黃珊珊律師所屬法律事務所簽訂上開商標質權設定
      協議書及商標質權設定融資協議書，原告自94年1月27日
      起至同年3月1日止，陸續匯款16,590,000元及交付現金，
      共借予被告將近20,000,000元，嗣被告借款尚餘3,000,00
      0元未清償，兩造約定於94年8月30日清償，被告並簽發台
      灣銀行中和分行、帳號12334號、票號AC0000000號、票面
      金額3,000,000元、發票日為94年8月30日之支票1紙交付
      原告，詎上開債權已屆清償期，原告持前揭支票向銀行請
      求兌現，竟因存款不足遭退票，原告向被告求償並聲請拍
      賣質物，被告均否認債權及質權存在，爰提起本件確認之
      訴。
（二）本件原告所匯款項均由被告之法定代理人徐偉俊指定受款
      人帳戶，其中受款人敏升國際企業有限公司（下稱敏升公
      司）之法定代理人亦為徐偉俊，而受款人台灣開碁科技有
      限公司（下稱台灣開碁公司）因與被告間有借貸，被告要
      求原告先行給付予該公司1,000,000元，另匯款委託書中
      尚有訴外人彭仲明為匯款人，係因原告委託彭仲明代為匯
      款。又上開支票是由被告發票，並經其法定代理人徐偉俊
      背書，故被告應以票據之文義負責。
（三）並聲明：確認被告所簽署如附件所示商標質權設定協議書
      之質權存在。
二、被告則以：
（一）兩造簽訂之商標質權設定融資協議書約定設質金額為40,0
      00,000元，且無任何有關最高限額質權之記載，可知兩造
      之真意係欲設定一單純之質權，原告自承陸續借款金額僅
      將近20,000,000元，與上開設質金額不符，亦難認設質時
      主債務即存在，是本件設定商標質權之行為應屬無效。
（二）本件原告所提之匯款委託書6份，匯款人除有原告外，尚
      有彭仲明，且受款人均非被告，原告並未將所貸予款項交
      付被告，尚未對被告取得借款債權。另原告提出之上開支
      票及面額20,000,000元本票，均不能證明其與被告間消費
      借貸關係存在。又兩造簽訂之商標質權設定融資協議書約
      定之管理顧問費違反民法巧取利益禁止之規定，為一無效
      條款，且約定年息20%恰為民法所定利率之上限，被告極
      有可能處於急迫需要資金之狀態，是上開商標質權設定融
      資協議書因違反強制或禁止規定而無效。縱原告之主張為
      真實，惟其陳稱貸予被告20,000,000元，被告僅3,000,00
      0元未清償，易言之，被告已償還原告17,000,000元，已
      超過原告匯予被告之16,590,000元，則兩造之消費借貸債
      權債務已因清償而消滅。從而，本件系爭質權所擔保之債
      權既不存在，縱質權曾經存在，亦已因其所擔保之債權已
      受清償而同時消滅，原告之主張，即屬無據等語資為抗辯
      。並聲明：如主文所示。
三、兩造不爭執之事實：
    被告於94年1月27日以如附件商標質權設定協議書所載商標
    設定質權予原告，擔保質權期間自94年1月27日起至同年12
    月31日止、債權額度40,000,000元，兩造並簽訂商標質權設
    定協議書及商標質權設定融資協議書（見本院96年3月2日筆
    錄）。
四、得心證之理由：
    原告主張如附件商標質權設定協議書所載商標係由被告設定
    最高限額質權予原告，質權所擔保之被告借款尚有3,000,00
    0元未清償，被告則否認之，並以前詞置辯。是兩造之爭點
    乃為：兩造之真意是否為設定最高限額質權？兩造之金錢消
    費借貸是否成立，亦即系爭質權所擔保之債權是否存在？經
    查：
（一）按確認之訴非原告有即受確認判決之法律上利益者，不得
      提起。所謂即受確認判決之法律上利益，係指法律關係之
      存否不明確，原告主觀上認其在法律上之地位有不安之狀
      態存在，且此種不安之狀態，能以確認判決將之除去者而
      言，若縱經法院判決確認，亦不能除去其不安之狀態者，
      即難認有受確認判決之法律上利益，最高法院52年台上字
      第1240號著有判例。原告主張其就附件商標質權設定協議
      書所載商標有權利質權存在，並聲請拍賣質物，惟被告否
      認有質權存在之事實，經本院以95年度抗字第491號駁回
      聲請拍賣確定，故被告之否認已導致原告之質權人的法律
      上地位有不安狀態存在，且此不安狀態能以確認判決除去
      之。從而，原告提本件確認之訴，應予准許。
（二）次按質權之從屬性係指質權之發生、移轉及消滅，均應從
      屬主債權而言，所擔保之債權縱尚未存在，然僅需有成立
      之可能性，就有預先設定擔保物權之必要，是最高限額質
      權應有其成立之根據；又解釋意思表示，應探求當事人之
      真意，不得拘泥於所用之辭句，民法第98條定有明文。本
      件依兩造簽訂之商標質權設定協議書，雖未載明係設定最
      高限額質權，惟依上開協議書訂有擔保債權「額度」、質
      權期間，及商標質權設定融資協議書第2條第5點約定：實
      際借款金額以開立之保證票面額為準等，足認兩造之真意
      係設定最高限額質權，是被告辯稱兩造非設定最高限額質
      權云云，尚非可採。
（三）本件兩造間雖得設定最高限額質權，惟基於質權之從屬性
      ，仍須有擔保債權存在始得成立。而依兩造簽訂之商標質
      權設定融資協議書第1條所載：甲（即原告）、乙（即被
      告）、丙（即敏升公司）各方同意合意目的為甲方融資予
      乙方，並由乙方提供商標，以為甲方質權之設定，可知本
      件質權債務人應為被告公司，則質權所擔保之債權應為原
      告與被告間所生之債權，而不及於原告與他人間之債權。
（四）再按稱消費借貸者，謂當事人一方移轉金錢或其他代替物
      之所有權於他方，而約定他方以種類、品質、數量相同之
      物返還之契約，民法第474條第1項定有明文。是當事人主
      張有金錢借貸關係存在，須就其發生所須具備之特別要件
      即金錢之交付及借貸意思表示互相一致負舉證之責任，若
      僅證明其一，尚不能認為有金錢借貸關係存在。再者，支
      票為無因證券，交付票據之原因甚多，或為贈與、或為買
      賣、或為確保當事人間已存在之法律關係、或為消滅已存
      在之法律關係，非僅囿於金錢借貸一端而已，故除別有證
      據外，僅為支票之簽發、授受或轉讓，仍不足以證明其原
      因事實。
（五）原告主張被告自94年1月27日起至同年3月1日止，陸續向
      其借款將近20,000,000元，尚餘3,000,000元未清償，被
      告並簽發上開面額3,000,000元之支票1紙交付原告等情，
      固據提出匯款委託書、本票、支票等為憑，然被告否認兩
      造間金錢消費借貸成立，而依上開面額3,000,000元之支
      票所載，其發票人雖為被告公司，惟係由徐偉俊背書，且
      如上所述，支票屬無因證券，單純支票之授受或轉讓，仍
      不足以證明其原因事實，是尚不能僅憑上開支票，即推斷
      兩造間已有借貸意思表示之一致。又依上開合計16,590,0
      00元匯款委託書之內容所示，原告係將其中5,960,000元
      匯入徐偉俊帳戶、其中9,630,000元匯入敏升公司帳戶、
      其中1,000,000元匯入台灣開碁公司帳戶，均非被告之帳
      戶，原告復未能舉證證明其已交付消費借貸之金錢予被告
      公司，難認兩造金錢消費借貸關係存在即系爭質權所擔保
      之債權存在。被告雖辯稱徐偉俊為被告公司及敏升公司之
      法定代理人，均依其指示匯款，台灣開碁公司因與被告間
      有借貸，被告要求原告先行給付予該公司1,000,000元，
      另匯款委託書中尚有訴外人彭仲明為匯款人，係因原告委
      託彭仲明代為匯款云云；惟徐偉俊雖係被告公司之法定代
      理人，然究係二不同人格，尚難以此推論徐偉俊係為被告
      公司借款而受領款項，而彭仲明出具之陳述狀僅能證明曾
      受原告委託匯款，台灣開碁公司出具之陳述狀亦僅能證明
      被告公司之法定代理人徐偉俊曾向其借款1,000,000元及
      其收到原告所匯款項等情，均不能證明原告與被告公司間
      之金錢消費借貸關係存在，是原告此部分主張，要無可採
      。
五、綜上所述，原告不能證明兩造間金錢消費借貸之法律關係存
    在，即本件質權所擔保之債權不存在，原告請求確認被告所
    簽署如附件所示商標質權設定協議書之質權存在，為無理由
    ，應予駁回。
六、本件事證已臻明確，兩造其餘攻擊防禦方法，核與本件判決
    結果不生影響，爰不一一論述，併此敘明。
七、據上論結，原告之訴為無理由，依民事訴訟法第78條，判決
    如主文。
中　　華　　民　　國　　96　　年　　3 　　月　　16　　日
                  民事第六庭    法　官  蕭清清
以上正本係照原本作成。
如對本判決上訴，須於判決送達後20日之不變期間內，向本院提
出上訴狀。
中　　華　　民　　國　　96　　年　　3 　　月　　16　　日
                                書記官  林秀娥
